【裁判字號】    89,台上,4549
【裁判日期】    890728
【裁判案由】    違反臺灣地區與大陸地區人民關係條例
【裁判全文】
最高法院刑事判決                              八十九年度台上字第四五四九號
    上  訴  人  甲○○
右上訴人因違反臺灣地區與大陸地區人民關係條例案件，不服臺灣高等法院，中華民
國八十七年六月九日第二審判決（八十七年度上訴字第二○四六號，起訴案號：臺灣
宜蘭地方法院檢察署八十六年度偵字第三三七五號、第三八○二號），提起上訴，本
院判決如左：
    主  文
上訴駁回。
    理  由
按刑事訴訟法第三百七十七條規定，上訴於第三審法院，非以判決違背法令為理由，
不得為之。是提起第三審上訴，應以原判決違背法令為理由，係屬法定要件。如果上
訴理由狀並未依據卷內訴訟資料，具體指摘原判決不適用何種法則或如何適用不當，
或所指摘原判決違法情事，顯與法律規定得為第三審上訴理由之違法情形，不相適合
時，均應認其上訴為違背法律上之程式，予以駁回。本件原判決撤銷第一審判決關於
上訴人甲○○部分，改判仍論處上訴人共同使大陸地區人民非法進入台灣地區（累犯
）罪刑（處有期徒刑六月）。上訴人上訴意旨略稱：行政院農業委員會於民國八十七
年二月十八日以八七農漁字第八七一○○○七○一號令發布之「臺灣地區漁船船主接
駁受僱大陸地區船員許可辦法」規定，台灣地區漁船船主符合該辦法第四條之條件（
即大陸船員持有大陸相關單位核發之勞務證、大陸船員經漁會向直轄市、縣（市）主
管機關報備僱用有案者，大陸船員原於下一航次繼續僱用，且僱傭契約有效期間尚未
屆滿者），即得合法於十二浬以內海域接駁大陸地區船員，本案之大陸船員陳華兵、
黃祖銓既持有大陸勞務公司之合法勞務證，其進入臺灣地區十二浬以內海域之目的，
係為駛往十二浬以外之海域作業，自符合上開辦法之規定，該辦法在第一審判決前即
已公布，原審郤未援用，依刑法第二條第一項，行為後法律有變更者，適用裁判時法
律之規定，上訴人即因適用該辦法，致其使大陸地區人民進入臺灣地區之行為已非違
法，原判決未適用上開辦法，自屬判決違背法令。又上訴人雖具船長資格，惟祇是聯
華一號漁船船長，僅跟隨聯華二號漁船船長至大陸地區褔建省平潭縣南中島外接駁大
陸船員，不能因上訴人有船長資格，即認其亦是聯華二號漁船船長，依臺灣地區與大
陸地區人民關係條例第二十八條第一項、第八十條第一項規定，其處罰者為中華民國
船舶所有人、營運人或船長，至所謂船長，則應指進入大陸地區之船舶船長而言，上
訴人既非聯華二號漁船船長、營運人或所有人，自不得依據上開條例第八十條之規定
處斷，原判決對此未予深究，自有適用法則不當及未盡調查能事之違法云云。
惟查原判決依憑上訴人供承伊係聯華一號漁船船長，未經主管機關許可，與聯華二號
漁船船長陳水連（業經第一審法院判處有期徒刑四月，緩刑二年確定）共同駕駛聯華
二號漁船航行至大陸地區福建省平潭縣南中島港，搭載且僱用陳華兵、黃袓銓等十四
名大陸地區人民擔任漁工，並以聯華二號漁船搭載陳華兵、黃袓銓等人至蘇澳港外堤
停泊等情、證人陳華兵、黃祖銓在警訊、偵查及褔建金門地方法院連江庭訊問時之證
述、「台灣地區漁船船主在台灣地區離岸十二浬以外海域僱用大陸地區船員暫行措施
」第五條規定：「受僱大陸船員不得隨漁船進入台灣地區離岸十二浬以內」等證據資
料，認定上訴人有其事實欄所載之使大陸地區人民非法進入臺灣地區犯行，已於判決
理由內詳敘其調查證據之結果及取捨證據認定之理由。並就上訴人否認犯罪之辯解，
認非可採，予以指駁，另說明：「上訴人請求向『福建省公安廳邊防局』及『大陸勞
務公司』查證前開漁船有無於八十六年四月間航行至大陸地區及陳華兵、黃祖銓二人
自南中島港搭何船出發，本院認無必要」，就形式上觀察，原判決並無不適用法則之
違背法令之情形。至於行政院農業委員會於上訴人行為（即八十六年四月中旬）後之
八十七年二月十八日，以八七農漁字第八七一○○○七○一號令發布之「臺灣地區漁
船船主接駁受僱大陸地區船員許可辦法」，旨在規定臺灣地區之漁船船主，在台灣地
區離岸十二浬以內海域接駁所僱大陸地區船員之要件及程序，依該辦法第五條、第七
條規定，受僱大陸船員若須隨漁船進入我國十二浬以內海域時，仍須申請許可，並將
漁船直接駛往劃定地區，非謂漁船船長得據該辦法，排除臺灣地區與大陸地區人民關
係條例第十五條第一款之適用，而未經許可任意將領有大陸相關單位核發勞務證之漁
船船員載入我國十二浬領海內，上開辦法所規定者，與本件上訴人未經許可自大陸地
區直接載運大陸漁工陳華兵、黃祖銓等人非法進入臺灣地區之情形迥異，該辦法自難
援引為有利於上訴人之認定。又刑法第二條第一項所謂之法律有變更，係指刑罰法律
有變更者而言，且以依中央法規標準法第四條規定制定公布者為限，此觀諸憲法第一
百七十條、刑法第一條之規定甚明，至於行政法令有時縱可認為具有與法律同等之效
力，但因其無刑罰之規定，究難解為刑罰法律，故如事實變更或刑罰法律以外之法令
變更，均非刑法第二條第一項所謂之法律變更，自無該法條從新從輕原則之適用。上
訴意旨以上訴人行為後，行政院農業委員會於八十七年二月十八日，以八七農漁字第
八七一○○○七○一號令發布之「臺灣地區漁船船主接駁受僱大陸地區船員許可辦法
」，乃刑罰法律之變更，該辦法之公布施行已將其使大陸地區人民非法進入臺灣地區
之行為變為合法云云，指摘原判決未援引上開辦法為其有利之認定，有不適用法則之
違法，顯屬誤會。本件上訴意旨置原判決理由內已詳予說明之事項於不顧，徒憑己見
，漫指原判決關於上訴人使大陸地區人民非法進入臺灣地區部分，有不適用法則之違
法，自非適法之第三審上訴理由，此部分上訴違背法律上之程式，應予駁回。至於上
訴人違反臺灣地區與大陸地區人民關係條例第二十八條第一項規定，牽連犯同條例第
八十條第一項前段之中華民國船舶之駕駛人未經主管機關許可航行至大陸地區部分，
原審係依同條例第八十條第一項前段規定論處，該罪名之法定本刑為三年以下有期徒
刑、拘役或科或併科新臺幣一百萬元以上一千五百萬元以下罰金，核屬刑事訴訟法第
三百七十六條第一款之案件，其牽連犯之同條例第七十九條第一項使大陸地區人民非
法進入臺灣地區重罪部分，其上訴既不合法，本院自無從就牽連犯之同條例第八十條
第一項前段部分，併為實體上審理，依刑事訴訟法第三百七十六條第一款規定，此部
分既經第二審判決，自不得上訴於第三審法院，上訴人復提起上訴，顯非適法，應併
予駁回。
據上論結，應依刑事訴訟法第三百九十五條前段，判決如主文。
中      華      民      國    八十九    年      七      月    二十八    日
                              最高法院刑事第一庭
                                  審判長法官  施  文  仁
                                        法官  張  淳  淙
                                        法官  林  永  茂
                                        法官  蕭  仰  歸
                                        法官  蔡  清  遊
      右正本證明與原本無異
                                              書  記  官
中      華      民      國    八十九    年      八      月      三      日


司法院資訊處製作；財團法人民間司法改革基金會備份。
